【裁判字號】    99,簡上,148
【裁判日期】    990429
【裁判案由】    竊盜等
【裁判全文】
臺灣桃園地方法院刑事判決             99年度簡上字第148號
公  訴  人  臺灣桃園地方法院檢察署檢察官
上  訴  人
即  被  告  甲○○
上列上訴人即被告因竊盜等案件，不服本院刑事庭中華民國98年
12月9 日所為之98年度桃簡字第3510號刑事簡易判決（原檢察官
聲請簡易判決處刑案號：98年度偵字第18389 號），提起上訴，
本院管轄之第二審合議庭就其中傷害部分改適用第一審通常程序
，並均判決如下：
    主  文
原判決關於甲○○傷害所處罪刑暨定應執行之刑部分均撤銷，其
餘上訴駁回。
甲○○被訴傷害部分無罪。
    事  實
一、甲○○於民國98年6 月20日，駕駛其所有車牌號碼622-RS自
    用小貨車前往址設桃園縣龜山鄉○○路○段1600號乙○○經
    營之正通汽車修理廠，與乙○○約定將該小貨車車體鐵皮切
    除，並裝設活動式門板4 片，迨門板裝設畢，竟基於意圖為
    自己不法之所有之竊盜犯意，未經乙○○同意，即行徒手竊
    取該汽車修理廠內乙○○所有之螺絲8 支得手，將該螺絲8
    支插入於其所有之前揭自用小貨車與新設門板間，以為門板
    固定之插梢，嗣甲○○於下午8 時施作完畢擬駕駛前開車輛
    離去之際，為乙○○檢查發覺前情。
二、案經乙○○訴由桃園縣政府警察局龜山分局報告臺灣桃園地
    方法院檢察署檢察官偵查後聲請簡易判決處刑。
    理  由
一、證據能力部分：按「被告以外之人於審判中有下列情形之一
    ，其於檢察事務官、司法警察官或司法警察調查中所為之陳
    述，經證明具有可信之特別情況，且為證明犯罪事實之存否
    所必要者，得為證據：一、死亡者」、「除前三條之情形外
    ，下列文書亦得為證據：二、除顯有不可信之情況外，從事
    業務之人於業務上或通常業務過程所須製作之紀錄文書、證
    明文書」，刑事訴訟法第159 條之3 第1 款、第159 條之4
    第2 款分別定有明文。查證人即告訴人乙○○業已於98年7
    月31日死亡，有個人除戶資料查詢結果在卷可考（偵查卷第
    25 頁 參照），即已無從經本院傳喚到庭接受當事人詰問，
    其於審判外於警詢時之指述，查無證據證明係有何受有偵查
    機關強暴、脅迫等不正取供情事，證述之際既距離案發當時
    時間近，衡情對案發情況記憶相當鮮明清晰，是係出於可信
    之特別情況，指訴內容又為證明本件被告竊盜與傷害犯罪事
    實存在與否所必要，當足供為本院判斷被告犯罪事實有無之
    憑據，認具證據能力。次查卷附之敏盛綜合醫院病歷，乃乙
    ○○於98年6 月2 日前往敏盛綜合醫院就診時，敏盛綜合醫
    院醫護人員所製作，係該等醫護人員從事醫護業務過程需行
    製作之例行業務文書，亦查無證據證明該敏盛綜合醫院醫護
    人員製作乙○○病歷程序有何瑕疵等顯有不可信之情況，揆
    諸前開法條說明，亦有證據能力，合先敘明。
二、上訴駁回部分
  (一)訊據被告甲○○固不否認其有於前開時地取用乙○○所有之
    螺絲8 支安裝於其所有之車牌號碼622-RS自用小貨車車體，
    事先未徵得未得乙○○同意，然矢口否認有何竊盜犯行，辯
    稱螺絲8 支才幾百元，其所有之小貨車車斗切下之鐵皮後均
    放於乙○○處，以此交換相抵亦足以抵銷乙○○螺絲8 支之
    損失云云。經查，前揭被告甲○○竊盜之犯罪事實，業據證
    人乙○○於警詢時指證：98年6 月20日上午，甲○○駕駛車
    牌號碼622-RS自用小貨車，到桃園縣龜山鄉○○路○段1600
    號我所經營之「正通汽車修理廠」，要我替他切掉小貨車鐵
    皮，並要使用我的電焊機，晚上5 點，他給我5,000 元作為
    我切除鐵皮與使用我工具的代價，晚上8 點，甲○○差不多
    焊好了，就將小貨車駛到廠房門口，我想要檢查他車上有沒
    有遺留我的工具，就上前攔阻他，結果就發現我的螺絲8 支
    裝在他的貨車上。我便徒手將我的螺絲取回，他就很不高興
    罵我幹你娘，螺絲是值多少錢，甲○○拿走螺絲8 支事先完
    全沒有經過我同意，他給我的5,000 元也只包括要我切除鐵
    皮與使用我的電焊機，不包括螺絲等語（偵查卷第5 頁參照
    ），是依其所陳，該螺絲8 支不在被告與乙○○約定被告所
    得使用乙○○之物品範圍內，被告事前未經乙○○允許即行
    取走乙○○所有之螺絲8 支，事後乙○○亦不同意被告取走
    。參諸被告亦於警詢時供稱：「（你與乙○○交易的商業行
    為，代價為何？）代價為新臺幣5,000 元」、「（你以新臺
    幣5,00 0元之代價與乙○○交易的商業行為中，內含使用其
    所有之螺絲？）他沒有說」；於偵查中供稱：「（有無約定
    可以使用螺絲？）當時沒有講」、「（取走螺絲事先有無徵
    得乙○○同意）我沒有問他」、「（乙○○發現你拿螺絲後
    有無同意你可以使用？）他說不要借我用」；於本院審理時
    供稱：「（你拿這螺絲8 支有無和乙○○說？）…我是沒有
    進去跟他說」、「（你去的時候本身沒有帶固定車門的工具
    ？）沒有」等語（偵查卷第12頁、第23頁、審理卷第36頁背
    面至第37頁參照），亦自承該螺絲8 支不在其與乙○○約定
    被告所得使用乙○○之物品範圍內，事前其亦未經乙○○允
    許，即取用乙○○所有之螺絲8 支，事後乙○○亦不同意被
    告使用等情，核與證人乙○○所證情節相符，堪信證人乙○
    ○所指前情係屬實在。從而，被告為固定其新裝設之活動式
    門板，未經與乙○○事前約定或得其允許，即行取走乙○○
    所有之螺絲8 支作為固定之用，嗣乙○○發現此情後，亦明
    確向被告表達不同意被告取用之意，足見被告確有竊取乙○
    ○所有之螺絲8 支之犯行無誤。被告雖以前開情詞置辯，然
    據被告所稱與證人乙○○於警詢時所證，乙○○自始均未表
    達欲以其所有之螺絲8 枝與自被告自小貨車裁下之鐵皮相抵
    交換之意，且據被告於本院審理時供稱：「（切下來的鐵皮
    你要帶走，還是要放在乙○○那邊？）我本來要帶走，但是
    太晚，我就說留下來給他也沒有關係。」等語（審理卷第36
    頁背面參照），顯見被告純係因天色已晚，故而將自小貨車
    裁下之無用鐵皮贈與乙○○，或交由乙○○代為處理、丟棄
    ，事先亦毫無以之交換乙○○所有之螺絲8 枝之意，不寧唯
    是，據被告於本院審理時供稱：「（如果不是你要出門時乙
    ○○要來檢查你車上是否還留有他的工具而發現他的8 支螺
    絲而當場取回，你車開走之後8 支螺絲你要怎麼處理？）就
    拿鐵皮來換」、「（你的意思是車開走就開走，不會拿螺絲
    來還，等於你的鐵皮給他抵他的螺絲？）對，如果車開走了
    ，他打電話跟我說把螺絲還他，我會回去跟他算的很清楚」
    等語（審理卷第37頁），顯見被告事先並未與乙○○約明以
    其所有之小貨車裁切鐵皮與乙○○所有之螺絲8 支相抵交換
    ，更見被告言下之意，倘乙○○事後未發現其所有之螺絲8
    支遭被告取走，被告亦不主動歸還乙○○其所取走之螺絲8
    支，乃有將螺絲8 支據為己有之不法所有意圖。是以被告所
    辯前詞，核屬事後卸責之詞，無解於其事先未經允許即行取
    走乙○○所有之螺絲8 支之竊盜犯行，反而益徵其竊盜犯行
    確屬實在。綜上所述，被告竊盜犯行堪以認定，所辯亦無從
    為其有利之認定，應依法論科。
  (二)核被告所為，係犯刑法第320 條第1 項之竊盜罪。就被告竊
    盜犯行，原審認本件事證明確，審酌被告徒手竊取之螺絲8
    支業已於案發當時由告訴人收回，告訴人所受損害已獲減輕
    ，及其所竊取之財物價值非鉅暨被告犯後猶飾詞否認，犯後
    態度不佳等一切情狀，適用刑事訴訟法第449 條第1 項前段
    、第3 項、第454 條第2 項，刑法第320 條第1 項、第41條
    第1 項前段，刑法施行法第1 條之1 第1 項、第2 項前段之
    規定，量處被告拘役10日，並諭知如易科罰金以1,000 元折
    算1 日之易科罰金折算標準，核原審認事用法並無違誤，量
    刑亦屬妥適，應予維持。被告上訴意旨猶執前詞否認犯罪，
    指摘原判決為不當，並無理由，應予駁回。
三、撤銷改判諭知無罪部分：
  (一)聲請簡易判決處刑意旨略以：被告甲○○於98年6 月20日晚
    間8 時許，在桃園縣龜山鄉○○路○段1600號乙○○經營之
    正通汽車修理廠，駕車欲離開之際，為乙○○發現其竊盜犯
    行，2 人因此發生爭執，乙○○將汽車修理廠之鐵門關下，
    並取走被告之車鑰匙欲阻止甲○○離去。被告為取回車鑰匙
    ，乃萌生傷害人身體之故意，用手掐住乙○○之脖子，並將
    乙○○壓制在地上，致乙○○受有頸部挫傷、頭部外傷併左
    眉擦傷之傷害。因認被告涉犯刑法第277 條第1 項傷害罪嫌
    等語。
  (二)按犯罪事實應依證據認定之，無證據不得認定犯罪事實。又
    不能證明被告犯罪者，應諭知無罪之判決，刑事訴訟法第15
    4 條第2 項、第301 條第1 項分別定有明文。再按事實之認
    定，應憑證據，如未能發現相當證據，或證據不足以證明，
    自不能以推測或擬制之方法，為裁判基礎；且認定不利於被
    告之事實須依積極證據，苟積極證據不足為不利於被告事實
    之認定時，即應為有利於被告之認定；另認定犯罪事實所憑
    之證據，雖不以直接證據為限，間接證據亦包括在內，然無
    論直接證據或間接證據，其為訴訟上之證明，須於通常一般
    之人均不致有所懷疑，而得確信其為真實之程度者，始得據
    之為有罪之認定，倘其證明尚未達到此一程度，而有合理之
    懷疑存在，無從使事實審法院得有罪之確信時，即應由法院
    為諭知被告無罪之判決（最高法院40年台上字第86號、30年
    上字第816 號、76年台上字第4986號判例參照）。
  (三)公訴人認被告涉犯刑法第277 條第1 項之傷害罪嫌，無非係
    以告訴人乙○○於警詢時之證述、敏盛綜合醫院於98年6 月
    21日所出具之診斷證明書為據。訊據被告甲○○固不否認當
    日其欲搶回其車牌號碼622-RS自用小貨車鑰匙與乙○○發生
    爭執，兩人有扭在一起，然堅決否認有何傷害犯行，辯稱：
    其與乙○○並無互毆，不知乙○○所受傷害何來，其當時已
    將螺絲8 支歸還乙○○，乙○○仍取走其所有之車鑰匙使其
    不能駕車離去，其欲取回車鑰匙才與乙○○發生爭執，扭在
    一起等語。
  (四)經查：
  1.被告甲○○於98年6 月20日晚間10時許，在桃園縣龜山鄉○
    ○路○段1600號乙○○經營之正通汽車修理廠，傷害乙○○
    之舉，業據證人乙○○於警詢時證稱：「（案發當時情況為
    何？）…我發現我所有的螺絲8 支，裝在甲○○的貨車上，
    我便徒手將我的螺絲取回，他就很不高興罵我幹你娘，螺絲
    是值多少錢？不然我明天拿來還你等不好聽的話，我因為他
    罵我又未經我同意，拿我工廠的螺絲，所以很不高興，我就
    去把工廠的鐵門關上不讓他出去，然後我們就發生爭執…後
    來爭吵了一會兒，大約在22時許…他就突然從我後方勒住我
    的脖子還將我壓在地上，我想要掙脫他，我一站起來就順勢
    將他摔在地上」、「（你身上何處受傷？有無財物損失？）
    我頸部挫傷，頭部外傷併左眉擦傷（如診斷書）」等語（偵
    查卷第6 頁至第7 頁參照），足資證明被告確有於前揭時地
    將乙○○壓制在地並勒其脖子之事實，核與被告於偵查中自
    稱：「（為何發生爭執？）我用手掐他【乙○○】脖子，並
    把他壓在地上」及其於警詢與本院審理時供稱有與乙○○發
    生拉扯、扭在一起乙情大致相符（偵查卷第11頁、第23頁、
    第36頁背面參照），復有卷附之乙○○之敏盛綜合醫院病歷
    記載：乙○○受有左眉擦傷、頸部疼痛之傷害乙情可考（簡
    上卷第29頁至第34頁參照），亦與證人乙○○證稱其所受毆
    情狀所應有之傷情相符，堪信為真實。
  2.然查，據被告於偵查中供稱：乙○○將螺絲8 支抽走以後，
    還將工廠鐵門關上不讓我出去，我跟他搶他的鑰匙，他不給
    我，反而還上我的車將我小貨車上的鑰匙拔走，所以我就用
    手掐他的脖子，把他壓在地上要搶回我的鑰匙；於本院行準
    備程序時供稱：他看到他的螺絲插在我車上，他就把它抽走
    ，說我偷他的東西…我很生氣…後來他把鐵門關起來，不讓
    我出去，我說你什麼意思，我要開車出去時，他擋在門口，
    他開始聯絡他的朋友，我就下車跟他爭執，他跑去我車上拔
    我鑰匙，我要跟他搶我的鑰匙，我就把他按著…後來我就叫
    警察；於本院審理時供稱：「（乙○○說他有開門要讓你出
    去，有這回事嗎？）沒有」、「（那個鐵門是遙控鐵捲門還
    是要用鑰匙開的？）鑰匙開的」、「（鐵門是上下還是左右
    的？）左右的，他不讓我出去，就聯絡他朋友」、「（你有
    拿鐵門鑰匙嗎？）我下來跟他搶，沒有搶過來」、「（也就
    是鐵門鑰匙一樣在乙○○手上，他又拿走你的汽車鑰匙不讓
    你開？）我要搶鐵門鑰匙，他把我推開之後到我車上搶我車
    的鑰匙，我要搶回我的鑰匙」、「（你們發生爭執時，他的
    8 支螺絲已經拿回去了嗎？）是，我才氣呼呼跑到後面把我
    切下來的鐵皮丟到我車上」、「（乙○○把八支螺絲拿回去
    之後，為何還不讓你離開？）他擺明要我多給他一些錢，就
    是擺明要敲詐，因為留太晚了」、「（乙○○把門關起來，
    不讓你離開？）不是，是他取走八支螺絲，我跟他說我跟你
    借，但是我有罵他『你這個人怎麼這樣、我明天拿來還你也
    不願意、你看我以後會不會再上門』，後來他就把鐵門關起
    來，我就去跟他爭執搶鑰匙」、「（乙○○把門關起來之後
    ，不是說『不要跑、我找警察來抓你』？）不是，他是聯絡
    親友，意思是我如果不再多付錢出來的話，看他會不會放我
    走」等語（偵查卷第23頁、簡上卷第19頁背面、第37頁背面
    至第38頁參照），依其所陳乙○○發現被告竊盜犯行而已取
    回其所有之螺絲8 支後，與被告仍持續爭執，進而將其所營
    工廠鐵門關上並取走被告所有之小貨車鑰匙，使被告不能駕
    車離去乙情，以被告前後供述尚稱一致之情，參以當日係被
    告而非乙○○報警到場處理之事實，亦據被告與乙○○於警
    詢時、被告於本院行準備程序時供稱詳確（偵查卷第6 頁、
    第11頁，簡上卷第19頁背面參照），乙○○於警詢時亦自承
    確有將所營工廠鐵門關上使被告不能離去之情（偵查卷第6
    頁），足資佐證被告所供前情，確係實在。詎乙○○既已取
    回其所有之螺絲8 支，仍因細故糾紛使被告不能駕車離去，
    亦未報警處理，反係聯絡親友到場，顯與刑事訴訟法第88條
    所規定之現行犯逮捕、民法第152 、153 條所規定之自助行
    為主觀要件與客觀情狀，俱不相符，足見乙○○因此涉犯私
    行拘禁犯嫌無誤，參諸乙○○所涉私行拘禁犯嫌，雖據臺灣
    桃園地方法院檢察署於98年10月14日以98 年 度偵字第1838
    9 號不起訴處分書不起訴處分確定在案，然不起訴處分理由
    係因乙○○業於98年7 月31日死亡，並非乙○○私行拘禁犯
    嫌犯罪嫌疑不足，經檢察官實體審認後為不起訴處分，自不
    能以此為不利於被告之認定。按對於現在不法之侵害，而出
    於防衛自己或他人權利之行為，不罰，刑法第23條前段定有
    明文，準此，被告雖將乙○○壓制在地並勒其脖子，致乙○
    ○受有左眉擦傷、頸部疼痛之傷害，然其行為之際係遭乙○
    ○拘禁於乙○○所營工廠鐵門內，其所有之小貨車鑰匙復遭
    乙○○奪走，乙○○並正聯絡親友到場，正面臨私行拘禁之
    不法侵害，被告值此情狀為取回其所有之小貨車鑰匙而防衛
    權利，故而為傷害之舉，核屬防衛行為，另據證人乙○○於
    警詢時證稱：「（互歐當時你與甲○○有無持凶器傷害？）
    當時我們都沒有拿兇器，只有徒手互毆」等語（偵查卷第7
    頁參照）及被告迭於警詢至本院行準備程序時均供稱乙○○
    亦有持器打其頭部等語（偵查卷第11頁、第23頁；審理卷第
    19頁參照），是認被告所為防衛行為之際亦遭乙○○抗拒，
    然其所為僅造造成乙○○受有左眉擦傷、頸部疼痛之傷害，
    自無過當可言，是以，被告所為與刑法第23條前段規定之正
    當防衛要件全然相合。從而，尚難遽指被告於前開時地所為
    傷害之舉有何違法。
  3.綜上所述，被告於98年6 月20日晚間10時許，在桃園縣龜山
    鄉○○路○段1600號乙○○經營之正通汽車修理廠，雖有傷
    害乙○○之舉，然其所為係正面臨私行拘禁之不法侵害，為
    防衛其權利故而為之，亦無防衛行為過當情事，與刑法第23
    條前段規定之正當防衛要件並無不合。此外，復查無其他積
    極證據，足資證明被告確有公訴意旨所指之犯行。是以，被
    告所為傷害構成要件行為自應不罰。原審對被告論罪科刑，
    尚非允妥，被告上訴意旨以其無犯罪行為，指摘原審判決不
    當，為有理由，自應由本院撤銷原判決而為被告無罪之諭知
    ，以資適法。
  (五)末按檢察官聲請簡易判決處刑之案件，經法院認為有刑事訴
    訟法第451 條之1 第4 項但書規定之情形者，應適用通常程
    序審判之；對於簡易判決之上訴，準用刑事訴訟法第3 編第
    1 章及第2 章之規定，是管轄第二審之地方法院合議庭受理
    簡易判決上訴案件，應依通常程序審理，認案件有同法第45
    2 條規定之情形者，應撤銷原判決，逕依通常程序為第一審
    判決，刑事訴訟法第452 條、法院辦理刑事訴訟簡易程序案
    件應行注意事項第14條分別定有明文。本院對被告被訴傷害
    部分既為無罪判決之諭知，揆諸上開法條規定，即應撤銷原
    判決，改依通常程序，自為第一審判決，併予敘明。
據上論斷，應依刑事訴訟法第455 條之1 第1 項、第3 項、第45
2 條、第368 條、第369 條第1 項前段、第301 條第1 項，判決
如主文。
本案經檢察官簡方毅到庭執行職務。
中    華    民    國    99    年    4     月    29    日
                  刑事第十一庭  審判長法  官  蔡榮澤
                                      法  官  林蕙芳
                                      法  官  吳宗航
以上正本證明與原本無異。
本件被告竊盜犯行不得上訴；被告被訴傷害犯嫌，如不服本判決
應於收受判決後10日內向本院提出上訴書狀，並應敘述具體理由
。其未敘述上訴理由者，應於上訴期間屆滿後20日內向本院補提
理由書( 均須按他造當事人之人數附繕本) 「切勿逕送上級法院
」。
                                      書記官  鄭乃甄
中    華    民    國    99    年    4     月    30    日

司法院資訊處製作；財團法人民間司法改革基金會備份。
